臺灣士林地方法院民事判決　　　　　　99年度勞簡上字第12號
上　訴　人　賴佳君
訴訟代理人　賴玉霖
被　上訴人　路益股份有限公司
法定代理人　黃俊榮
訴訟代理人　孫麗蓮
　　　　　　劉博財
上列當事人間請求給付資遣費等事件，上訴人對於中華民國99年
3 月16日本院內湖簡易庭99年度湖勞簡字第5 號第一審判決提起
上訴，本院於99年12月16日言詞辯論終結，判決如下：
    主  文
原判決除確定部分外，關於駁回上訴人後開第二項部分，並訴訟
費用之裁判均廢棄。
被上訴人應給付上訴人新臺幣壹拾萬伍仟佰元及自民國98年11
月17日起至清償日止，按年息5％計算之利息。
被上訴人應交付非自願離職證明書（離職日期為98年10月20日）
予上訴人。
第一審除確定部分外及第二審之訴訟費用由被上訴人負擔。
    事實及理由
壹、程序方面：
    按不變更訴訟標的，而補充或更正事實上或法律上之陳述者
    ，非為訴之變更或追加。又簡易訴訟程序之第二審當事人，
    如請求之基礎事實同一、擴張或減縮應受判決事項之聲明，
    得為訴之變更及追加，民事訴訟法第256 條、第436 條之1
    第3 項準用同法第446 條第1 項定有明文。本件上訴人於原
    審起訴主張被上訴人非法解雇，請求被上訴人給付資遣費及
    預告工資共計新台幣（下同）202,660 元及自支付命令送達
    翌日起至清償日止，按年息5 ％計算之利息；嗣於本院審理
    時更正主張本件有勞動基準法第14條第1 項第2 款、第6 款
    之事由，勞工即上訴人得不經預告終止勞動契約，請求被上
    訴人給付資遣費105,300 元（預告工資部分，經原審判決上
    訴人敗訴，上訴人就該部分未上訴而確定），並追加依勞動
    基準法第19條規定，請求被上訴人交付非自願離職證明書，
    經核上訴人於本院審理時更正主張本件有勞動基準法第14條
    第1 項第2 款、第6 款之事由，勞工即上訴人得不經預告終
    止勞動契約，應屬補充或更正法律上之陳述，非為訴之變更
    或追加，應予准許；另上訴人於本院請求被上訴人給付資遣
    費金額擴張為105,300 元部分，洵屬擴張應受判決事項之聲
    明，又追加依勞動基準法第19條規定，請求被上訴人交付非
    自願離職證明書部分，核其原訴與追加之訴均係本於勞動契
    約終止後所為之請求，請求之基礎事實同一，揆諸前揭規定
    ，均無不合，應予准許。
貳、實體方面：
一、上訴人主張：
  (一)上訴人自民國93年5 月12日起任職於被上訴人公司，擔任倉
    庫管理員一職，每月薪資為32,000元。嗣於98年9 月4 日晚
    間23時許，上訴人於公司下班後舉辦之烤肉活動中，與訴外
    人即同事江芳錦及林志嶸發生糾紛，遭訴外人江芳錦辱罵、
    毆打，上訴人遂對訴外人江芳錦提出刑事告訴，被上訴人於
    98年9 月28日公告懲處於上開事件中發生糾紛之員工，將上
    訴人記小過處分，並要求上訴人撤回對訴外人江芳錦所提之
    刑事告訴，否則即會開除上訴人，然上訴人於上開事件中係
    受害者，本有權循法律途徑保障自身權益，上訴人拒絕與訴
    外人江芳錦和解，被上訴人旋於98年10月1 日公告依勞動基
    準法第12條第1 項第2 款規定，將上訴人解職，終止勞動契
    約。因上訴人於上開事件中並未對訴外人江芳錦及林志嶸為
    任何毆打或侮辱行為，被上訴人終止系爭勞動契約違反勞工
    法令，上訴人乃於98年10月20日勞資爭議協調會對被上訴人
    依勞動基準法第14條第1 項第2 款或第6 款規定終止勞動契
    約，為此，爰請求被上訴人給付資遣費105,300 元及自支付
    命令送達翌日即98年11月17日起至清償日止，按年息百分之
    5 計算之利息，併依勞動基準法第19條規定，請求被上訴人
    交付非自願離職證明書。
  (二)對被上訴人抗辯所為之陳述：上開糾紛係導因於訴外人林志
    嶸酒後惡意挑釁，引發爭端，訴外人林志嶸身上之傷痕實係
    上訴人自我防衛及旁人勸架拉扯所造成，上訴人並未蓄意傷
    害訴外人林志嶸，原審竟採信與被上訴人有利害關係之證人
    江芳錦及林志嶸之證言，未採信另一證人張俊明表示其未看
    見上訴人打人之證言，亦未詢問上訴人是否真有傷害林志嶸
    ，逕行認定上訴人有勞動基準法第12條第1 項第2 款所定之
    情事，駁回上訴人本件請求，其判決顯有違誤等語。
二、被上訴人則以：
    上訴人確有故意傷害訴外人林志嶸之行為，被上訴人對於上
    訴人、訴外人林志嶸及江芳錦分別依情節輕重予以懲處，並
    給予和解之空間，若當事者未能和解，將依規定予以解職，
    以期建立公司威信及顧及員工彼此間之和諧，惟上訴人未能
    體恤被上訴人之好意，被上訴人遂將上訴人及訴外人江芳錦
    解職，是被上訴人依勞動基準法第12條第1 項第2 款規定終
    止系爭勞動契約，於法即無不合，原審判決確無違誤等語置
    辯。
三、原審就上訴人請求被上訴人給付資遣費及預告工資共計202,
    660 元及自支付命令送達翌日起至清償日止，按年息5 ％計
    算之利息，判決上訴人全部敗訴。上訴人就資遣費部分聲明
    不服，並上訴聲明：(一)原判決廢棄；(二)被上訴人應給付上訴
    人資遣費105,300 元及自支付命令送達翌日即98年11月17日
    起至清償日止，按年息5 ％計算之利息；(三)被上訴人應給付
    上訴人非自願離職證明書。被上訴人則聲明：上訴駁回。又
    上訴人關於其敗訴之預告工資部分，未經提起上訴，已告確
    定。
四、本院之判斷：
    本件兩造所爭執者，厥為：(一)被上訴人依勞動基準法第12條
    第1 項第2 款之規定，對上訴人終止勞動契約，是否合法？
    (二)上訴人依勞動基準法第14條第1 項第2 款或第6 款之規定
    ，對被上訴人終止勞動契約，是否合法？(三)上訴人請求被上
    訴人給付資遣費105,300 元及交付非自願離職證明書，有無
    理由？茲審酌如下：
  (一)被上訴人依勞動基準法第12條第1 項第2 款之規定，對上訴
    人終止勞動契約，是否合法部分：
  1.按勞工對於雇主、雇主家屬、雇主代理人或其他共同工作之
    勞工，實施暴行或有重大侮辱之行為者，雇主得不經預告終
    止契約，勞動基準法第12條第1 項第2 款固有明文。惟按勞
    資關係係以勞動力為中心，受空間、時間限制之結合關係，
    並非勞工與雇主之全人格之結合關係，因此在工作時間以外
    之勞工業務外行為，屬於勞工之私生活範圍，非雇主所得任
    意支配，惟有勞工之行為與事業活動有直接關連，且損害事
    業之社會評價，為維持事業秩序之必要，方足成為懲戒之對
    象（最高法院82年度台上字第1786號判決意旨參照）。
  2.本件被上訴人主張上訴人於98年9 月4 日晚間23時許，在公
    司下班後舉辦之烤肉活動中，對其共同工作之員工即訴外人
    林志嶸有故意傷害之行為，故於98年10月1 日依勞動基準法
    第12條第1 項第2 款、第2 項之規定，對上訴人終止勞動契
    約等語。然查，上訴人與訴外人林志嶸前開傷害事件發生時
    間為98年9 月4 日晚間23時許，洵屬下班時間，此為被上訴
    人在庭所不爭執，且該事件係在與職務毫無關連之烤肉活動
    時所發生，揆諸前開說明，縱使上訴人於下班以後在烤肉活
    動中確對訴外人林志嶸有故意傷害行為，亦屬於其工作時間
    外之私生活範疇，與被上訴人公司之事業活動並無關連，難
    謂其行為有何破壞被上訴人公司社會評價及事業秩序之情事
    ，被上訴人自不得據此終止雙方之勞動契約。是被上訴人以
    上訴人於前開時、地對訴外人林志嶸有故意傷害行為為由，
    於98年10月1 日依勞動基準法第12條第1 項第2 款之規定，
    對上訴人終止勞動契約，於法未合，不生終止勞動契約之效
    力。
  (二)上訴人依勞動基準法第14條第1 項第2 款或第6 款之規定，
    對被上訴人終止勞動契約，是否合法部分：
  1.按雇主違反勞動契約或勞工法令，致有損害勞工權益之虞者
    ，勞工得不經預告終止契約，勞動基準法第14條第1 項第6
    款規定甚明。
  2.本件被上訴人於98年10月1 日對上訴人終止勞動契約，既如
    前述不符勞動基準法第12條第1 項第2 款之規定，即屬違反
    勞工法令致有損害勞工權益，被上訴人自得依勞動基準法第
    14條第1 項第6 款規定不經預告終止勞動契約。查上訴人於
    98年10月20日與被上訴人在臺北縣政府勞工局進行勞資爭議
    協調時，表示：「…開除理由已不符合勞基法相關規定，北
    縣府勞工局只協調並無任何處置違法行為，公司不當解雇。
    本人請求公司給付資遣費、預告工資、服務證明、非自願離
    職證明。」等語，有被上訴人提出之臺北縣政府處理勞資爭
    議協調會議記錄（詳原審卷第37頁）在卷可稽，顯見上訴人
    於當時即有以被上訴人違法解僱為由，對被上訴人終止勞動
    契約之意思，是上訴人於98年10月20日依勞動基準法第14
    條第1 項第6 款之規定，對被上訴人終止勞動契約，於法有
    據。又上訴人依勞動基準法第14條第1 項第6 款之規定，對
    被上訴人終止雙方之勞動契約，既如前述為合法有效，即毋
    庸再就上訴人依勞動基準法第14條第1 項第2 款規定對被上
    訴人終止勞動契約部分為論述，附此敘明。
  (三)上訴人請求被上訴人給付資遣費105,300 元及交付非自願離
    職證明書，有無理由部分：
  1.資遣費部分：
    (1)按雇主依勞動基準法第11條或第13條但書規定終止勞動契
      約者，「應依左列規定發給勞工資遣費：一、在同一雇主
      之事業單位繼續工作，每滿一年發給相當於一個月平均工
      資之資遣費。二、依前款計算之剩餘月數，或工作未滿一
      年者，以比例計給之。未滿一個月者以一個月計」，而該
      規定復於勞工依同法第14條規定終止契約準用之，分別為
      勞動基準法第17條、第14條第4 項定有明文。再依勞工退
      休金條例第12條規定：「勞工適用本條例之退休金制度者
      ，適用本條例後之工作年資，於勞動契約依勞動基準法第
      11條、第13條但書、第14條及第20條或職業災害勞工保護
      法第23條、第24條規定終止時，其資遣費由雇主按其工作
      年資，每滿1 年發給2 分之1 個月之平均工資，未滿1 年
      者，以比例計給，最高以發給6 個月平均工資為限，不適
      用勞動基準法第17條之規定」，準此，資遣費之計算會因
      勞工是否選擇改用勞工退休金條例的退休金制度而有不同
      。
    (2)本件上訴人主張業已合法終止勞動契約，且於94年7 月1
      日改用勞工退休金條例之退休金制度，其每月平均薪資為
      32,000元，被上訴人應給付上訴人資遣費105,300 元等語
      ，查上訴人於98年10月20日依勞動基準法第14條第1 項第
      6 款規定終止勞動契約，俱如前述，依上開規定，自得向
      被上訴人請求資遣費之給付。又上訴人每月平均薪資為
      32,000元，及其自94年7 月1 日改用退休金制度，為被上
      訴人在庭所不爭執，則上訴人任職被上訴人公司期間即自
      93年5 月12日起至98年10月20日止，其中93年5 月12日起
      至94年6 月30日資遣費之計算應適用勞動基準法第17條之
      規定，而自94年7 月1 日起至98年10月20日止資遣費之計
      算則應適用勞工退休金條例第12條之規定，據此計算，被
      上訴人應給付上訴人之資遣費為106,243 元【計算式：1.
      93年5 月12日至94年6 月30日資遣費為：32,000元×（1+
      2/12）=37,333 元。2.94年7 月1 日至98年10月20日資遣
      費為：32,000元×1/2 ×（4+112/365 ）=68,910 元。3.
      合計：37,333元+68,910 元=106,243元，小數點以下四捨
      五入】，是上訴人請求被上訴人給付資遣費105,300 元，
      於法自屬有據。
  2.非自願離職證明書部分：
    按勞動基準法第19條規定：「勞動契約終止時，勞工如請求
    發給服務證明書，雇主或其代理人不得拒絕」。另按就業保
    險法第11條第1 項第1 款規定：「被保險人於非自願離職辦
    理退保當日前3 年內，保險年資合計滿1 年以上，具有工作
    能力及繼續工作意願，向公立就業服務機構辦理求職登記，
    自求職登記之日起14日內仍無法推介就業或安排職業訓練，
    得領取失業給付」，而該款所規定非自願離職，係指被保險
    人因投保單位關廠、遷廠、休業、解散、破產宣告離職，或
    因勞動基準法第11條、第13條但書、第14條及第20條規定各
    款情事之一離職，此觀諸前開就業保險法第11條第3 項自明
    。則查，上訴人於98年10月20日依勞動基準法第14條第1 項
    第6 款之規定不經預告而向被上訴人終止雙方之勞動契約，
    是依據上揭法律規定，上訴人係被上訴人依就業保險法而投
    保就業保險之被保險人，則被上訴人依法應有出具非自願離
    職證明（離職日期為98年10月20日）交付上訴人之義務，上
    訴人此部分主張洵屬可採，應予准許。
五、綜上所述，上訴人以被上訴人違法終止兩造間勞動契約而依
    勞動基準法第14條第1 項第6 款之規定為合法終止勞動契約
    之表示，自得向被上訴人請求給付資遣費及交付非自願離職
    證明書。從而，上訴人依法請求被上訴人給付上訴人105,30
    0 元及自支付命令送達翌日即98年11月17日起至清償日止，
    按年息5 ％計算之法定遲延利息，並交付非自願離職證明書
    （離職日期為98年10月20日）予上訴人，依法即屬有據，應
    予准許。原審判命駁回上訴人請求資遣費部分之訴，於法尚
    有未洽，上訴意旨指摘原判決有關此部分不當，求予廢棄改
    判，為有理由，自應由本院予以廢棄改判如主文第2 項所示
    。
六、本件事證已臻明確，兩造其餘攻擊防禦方法及證據調查，核
    與判決結果不生影響，爰不逐一審酌論列，併此敘明。
七、訴訟費用負擔之依據：依民事訴訟法第78條。
中　　華　　民　　國　 100　　年　　1 　　月　　5 　　日
                  民事第一庭  審判長法　官　俞慧君
                                    法　官　林政佑
                                    法　官　陳燁真
以上正本證明與原本無異。
本件判決不得上訴。
中　　華　　民　　國　100 　　年　　1 　　月　　10　　日
                                    書記官  謝達人
